【裁判字號】    89,交上易,383
【裁判日期】    890728
【裁判案由】    過失致死等
【裁判全文】
臺灣高等法院刑事判決                          八十九年度交上易字第三八三號
    上  訴  人
    即  被  告  丁○○
    選任辯護人  廖修譽
                周宜隆
右列被告因過失致死等案件，不服臺灣桃園地方法院八十八年度交易字第三一四號，
中華民國八十九年七月二十八日第一審判決，（起訴案號：臺灣桃園地方法院檢察署
檢察官八十七年度偵字第一一九九八、九五二四號），提起上訴，本院判決如左：
    主  文
原判決撤銷。
丁○○因過失致人於死，處有期徒刑壹年貳月。緩刑參年。
    事  實
一、丁○○未領得自小客車駕駛執照，於民國（下同）八十七年七月五日晚間八時許
    ，在服用酒類後測試酒精濃度達‧四一mg/l之情況下，仍駕駛其所有車牌號碼
    為Ｌ九－四三八一號自小客車，由桃園縣平鎮市○○○○路，往內壢方向行駛，
    途經該路段金來汽車商行前劃有分向限制線之雙向二車道行駛時，應注意不得駛
    入來車道，且依當時陰天，夜間有照明，路況為無缺陷，視距良好，並無不能注
    意情事，竟疏於注意，未遵守地上雙黃線之標示，貿然在環中東路上與利民街交
    叉口前，即跨越該處路段雙黃線，欲左轉利民街。適行人陳義城亦疏未注意，在
    該處違規穿越馬路，致丁○○閃避不及，先在該處路面雙黃線附近撞擊陳義城後
    ，隨即衝出中央分隔線，迎面撞及對向車道（由內壢往平鎮）由戊○○所駕駛，
    並搭載乘客丙○○、乙○○及甲○○之車號Ｌ六－五三二一號自小客車，致陳義
    城受創造成顱內出血、頭部外傷等傷害，嗣於送醫途中不治死亡，戊○○則受有
    右膝挫傷，丙○○受有撕脫性臉部裂傷、皮膚缺損、右眼瞼缺損等傷害，乙○○
    受有右脛骨骨折，甲○○受有右脛骨骨折等傷害。
二、案經桃園縣警察局中壢分局報告及戊○○、乙○○、丙○○、甲○○訴由臺灣桃
    園地方法院檢察署檢察官偵查起訴。
    理  由
一、訊據被告丁○○固坦承於右揭時地駕駛Ｌ九－四三八一號自小客車，與劉德興所
    駕駛之Ｌ六－五三二一號自小客車對撞肇事等情不諱，惟矢口否認有過失致死或
    傷害犯行。辯稱：伊雖有喝酒，並與劉德興車輛發生擦撞，但並未超過分向線，
    亦未撞到被害人陳義城，本件係劉德興之車輛撞及伊，且被害人陳義城應係遭劉
    德興或另部銀色裕隆車撞擊死亡，尚難咎令伊負責云云。
二、惟查：
(一)右揭事實，業據告訴人戊○○、乙○○、丙○○、甲○○指訴在卷，劉德興於檢
    察官偵查中復供稱：伊駕車由內壢往平鎮，時速六十多公里，伊突然發現一部車
    過來，接著就撞到了，後來下車就發現對方車後有人，伊在內側車道，沒有偏向
    他道等語（八十七年九月二十五日偵訊筆錄），於原院供稱：當天晚上十一點多
    ，伊到環中東路到環中加油站附近對面車子就撞過來，伊當時在內側車道，伊下
    車後有看到一人倒地，在丁○○車道後方五十公尺左右，現場只有二輛發生碰撞
    ，沒看到第三輛車等語（原審八十八年九月二日筆錄），並有道路交通事故調查
    表附車禍現場位置圖及現場查訪表二張在卷為憑。被害人陳義城因本件車禍造成
    右側肋骨多處骨折、右肋外側有三十公分挫傷、右臂外側亦有四十公分挫傷、雙
    膝部位亦均有挫傷，經送醫後不治死亡之事實，亦經檢察官勘驗無誤，製有臺灣
    桃園地方法院檢察署相驗屍體證明書、驗斷書、死亡證明書及照片數幀附卷足稽
    。告訴人戊○○、乙○○、丙○○、甲○○分別受有前開傷害，亦據提出壢新醫
    院診斷證明書四紙附卷為憑。
(二)證人陳秀惠於警訊中證稱：伊和堂叔陳義城、鄰居李克旺剛從天南地北ＫＴＶ出
    來，李克旺先行過馬路，陳義城跟著他約離二步，伊站在金來汽車商行前，伊看
    見李克旺及陳義城已走到對面分向線過了，伊聽到緊急煞車聲後即看見陳義城人
    被撞飛起來，伊可以確定平鎮往內壢方向行駛之車輛肇事等語，於原審證稱：伊
    從ＫＴＶ出來，伊和死者走在後面，李克旺已先過雙黃線，．．．陳義城在伊左
    邊，伊等要過馬路，．．．陳義城正要走，就看到一輛車很快過來往內壢方向撞
    到陳義城，撞擊點在雙黃線上，被撞是往內壢方向飛，往內壢方向飛約二公尺多
    ，伊沒看到車子對撞，是哪一輛車撞倒陳義城伊不知道等語（原審八十八年八月
    十九日筆錄）。
(三)證人李克旺於檢察官偵查中證稱：伊在前面黃線上站著，一部自用車原在伊右邊
    ，突然那部車超車開到伊左後，伊聽到撞擊聲發現死者躺在伊後面沒幾公尺，伊
    當時站在黃線上等語（八十七年七月六日偵訊筆錄），於原審證稱：伊當時過去
    雙黃線，尚未到加油站，在內車道快到內外車道分向線（應為白線之誤），有部
    車從伊後面往內壢方向走，突然聽到碰一聲，就看到陳義城，他倒地位置沒超過
    雙黃線，是在汽車商行這邊等語（原審八十八年八月十九日筆錄）。
(四)前開道路交通事故調查表附車禍現場位置圖非員警於車禍現場所製作等情，固據
    證人即到場警員張雄喨證稱：伊沒帶相機，雙方也沒照，現場圖是當時製作，伊
    到現場時人已載走，沒血跡，碎片在二車中間等語。然原審命被告、告訴人劉德
    興、證人陳秀惠、李克旺及至現場處理事故之警員張雄喨於被告八十八年八月十
    八日答辯狀上所附被證一現場圖上，分別標注肇事後車輛停放位置、車輛相撞碎
    片落地點及被害人陳義城倒地位置，雖被告及告訴人劉德興對於彼等車輛撞擊地
    點略有出入，亦即被告供稱兩車撞擊地點較靠近環中東路上與利民街交叉口處，
    約三、四公尺，告訴人劉德興供稱兩車撞擊地點離環中東路上與利民街交叉口較
    遠。然依彼等所供，兩車相撞地點仍係在環中東路上劃有雙黃線路段，尚未至環
    中東路與利民路交叉之十字路口，且告訴人劉德興車輛係停放於本車道，另行人
    陳義城則係在環中東路內壢往平鎮○○○○○道上，靠近雙黃線處倒地，兩車相
    撞後，碎片以雙黃線為中心，四散分佈於兩車之間，足認被害人陳義城係在由平
    鎮往內壢方向車道之雙黃線附近遭來車撞擊，委無足疑。
(五)依告訴人戊○○前開關於：「伊到環中東路到環中加油站附近對面車子就撞過來
    ，伊當時在內側車道，伊下車後有看到一人倒地，在丁○○車道後方五十公尺左
    右，現場只有二輛發生碰撞，沒看到第三輛車等語」等供詞、前揭證人證詞及車
    禍現場位置圖，並參諸被告於原審供承：「（是否行經環東加油站前有轉彎？）
    是的，要左轉利民街回台北，．．．。（有無撞到劉德興的車？）．．．，是在
    平鎮○○○○○道，是轉彎當時撞到」等語（見原審卷第一百七十七頁及第一百
    七十八頁），足認本件係被告駕車至上開雙黃線路段，因欲左轉利民街，自步行
    於往內壢方向快車道上之李克旺背後穿過，並於閃避李克旺之際，未注意被害人
    陳義城，致於該處路面雙黃線附近，先撞擊被害人陳義城後，再越過雙黃線迎面
    與戊○○之自小客車對撞。被告所辯當時並未超過分向線，且被害人陳義城係遭
    劉德興或另部銀色裕隆車撞擊死亡，與伊無關云云，無非空言，不足採信。
(六)被告雖另辯稱：被害人陳義城左小腿骨折外傷，從陳義城及被告車輛行進方向來
    看，應該不會是伊所撞，況且戊○○車輛擋風玻璃上掛有碎肉及兩處渦狀紋，應
    係戊○○車輛撞到陳義城，所以擋風玻璃上有碎肉，而且多一個渦狀紋云云。惟
    與前開證據不符，且被害人陳義城因欲跨越雙黃線，為注意來車，未必直行行走
    ，而被告當時係欲左轉，亦不排除撞及被害人陳義城左小腿之虞。再被告撞及被
    害人陳義城後，車身沾有被害人陳義城碎肉，致再與戊○○車輛相撞後，被害人
    陳義城碎肉附著戊○○車輛擋風玻璃上，亦非無可能。至戊○○擋風玻璃上雖遺
    有兩處渦狀紋，然此僅足以證明該擋風玻璃受二次撞擊，非必即係撞及陳義城所
    致。況本件肇事原因經臺灣桃園地方法院檢察署送請臺灣省桃園縣區車輛行車事
    故鑑定委員會鑑定結果，亦認定：「依行人陳義城右眶上方挫傷，右肋外側挫傷
    及右側肋骨多處骨折，研判係彈起碰撞丁○○車左前擋風玻璃（由外往內凹陷）
    形成，戊○○車前擋風玻璃經驗（按係查驗）係由內往外凹形成足堪認定」等語
    ，有該委員會八十八年一月十五日桃鑑字第八八二０七號函附卷可稽，另臺灣省
    車輛行車事故覆議鑑定委員會覆議結果，亦認定：「丁○○酒精濃度過量駕駛小
    客車違規由分向限制線路段左轉撞及行人陳義城後再撞及對向車道之劉車，為肇
    事原因，戊○○、陳義城均無肇事因素」等語，有該覆議鑑定委員會八十八年六
    月十五日交覆字第八八０一三七號函附覆議意見書存卷可參。被告執此爭辯，尚
    無足取。至證人陳淑惠前後供述雖稍有差異，然對於基本事實始終如一，且所述
    與證人李克旺相符，自足採為斷罪資料，被告辯稱證人陳秀惠證詞前後矛盾，不
    足採為證據云云，亦不可採。又被告於肇事時，酒精濃度高達‧四一mg/l，有
    測試值表在卷可參，復為被告所自承，顯已違反道路交通安全規則第一百十四條
    第二項之規定，達於酒醉之程度。再被告無照駕車，亦據其於本院審理時自陳在
    卷，此部分事實亦堪認定。
三、按汽車在雙向二車道行駛時，在劃有分向限制線之路段，不得駛入來車道。道路
    交通安全規則第九十七條第二款定有明文。被告駕車行經肇事路段，應注意前開
    道路交通安全之規定，且依當時天候陰、夜間有照明，路況為無缺陷，視距良好
    ，有上開交通事故調查報告表在卷足稽，並無不能注意情事，竟疏未注意前開規
    定，致撞及陳義城後，再撞及對向車道（由內壢往平鎮）由戊○○所駕駛，搭載
    乘客丙○○、乙○○及甲○○之自小客車，致陳義城受創造成顱內出血、頭部外
    傷等傷害，嗣於送醫途中不治死亡，戊○○則受有右膝挫傷，丙○○受有撕脫性
    臉部裂傷、皮膚缺損、右眼瞼缺損等傷害，乙○○受有右脛骨骨折，甲○○受有
    右脛骨骨折等傷害，其有過失自明。雖被害人陳義城違規穿越馬路，有違交通安
    全規則第一百三十四條第一項第五款「在未設有行人穿越道亦非禁止穿越之路段
    穿越道路時，應注意左右無來車，始可小心迅速穿越」之規定，亦與有過失，然
    仍不能解免於被告過失行為之成立。又被害人陳義城確因本件車禍死亡，被害人
    劉德興、丙○○、乙○○及甲○○亦因本件車禍受傷，其等分別所受之死亡及傷
    害，與被告之過失行為亦有相當之因果關係。本件罪證明確，被告犯行洵堪認定
    。
四、至告訴人劉德興固自承：伊時速六十至七十公里等語，而該處路段限速六十公里
    ，有現場圖在卷可參，另被告經酒精測試結果，酒精濃度每公升高達零點四一毫
    克，已如前述，各有違規情事，然本件事故純係因被告駕車跨越雙黃線欲強行左
    轉所引起，告訴人劉德興在遵行車道上猝然受撞，實無法防範，自難認定其超速
    與本件車禍有因果關係。再被告酒精濃度雖高達每公升零點四一毫克，但與本件
    被害人受傷及死亡間亦無必然之因果關係，尚難認係過失原因，附此敘明。
五、核被告所為，係犯刑法第二百七十六條第一項之過失致死罪及同法第二百八十四
    條第一項之過失傷害罪。其先後撞及行人陳義城致死，及撞及劉德興所駕駛之自
    小客車，致劉德興及乘客丙○○、乙○○、甲○○受傷，係以一行為觸犯數罪名
    ，為想像競合犯，應依刑法第五十五條之規定，從一重之過失致死罪處斷。被告
    於肇事時，酒精濃度高達‧四一mg/l，顯已違反道路交通安全規則第一百十四
    條第二項酒醉駕車之規定，且係無照駕車，因而肇事致人死亡，應分別依道路交
    通管理處罰條例第八十六條第一項之規定加重其刑。
六、原審因予論罪科刑，固非無見。惟查：被告無照駕車，且係在酒精濃度高達‧
    四一mg/l之情況下駕車致人於死，自應分別依道路交通管理處罰條例第八十六條
    第一項酒醉駕車之規定加重其刑，乃原判決遽認被告未達於酒醉駕車之程度，已
    有未合，且被害人陳義城疏未注意，在肇事地點違規穿越馬路，與有過失，原判
    決於審酌被告犯罪之情狀時，未加論述，亦有未洽。被告上訴意旨，否認犯罪，
    雖無足取，但查原判決既有上開可議，自應予撤銷改判。爰審酌被告之品行、過
    失程度、所生危害、已與被害人家屬達成和解賠償被害人陳義城新台幣二百六十
    萬元之損害（其他被害人尚未達成和解，惟被告表示願賠償六十萬元），以及被
    害人陳義城亦與有過失等一切情狀，量處如主文第二項所示之刑。
七、查被告前此未曾受有期徒刑以上刑之宣告，有臺灣高等法院被告全國前案紀錄表
    一紙存卷可參，偶因一時疏虞，致罹刑章，經此科刑教訓，日後當知警惕而無再
    犯之虞，本院認其所受上開刑之宣告，以暫不執行為適當，併予宣告緩刑三年（
    與原判同），以啟自新。
據上論斷，應依刑事訴訟法第三百六十九條第一項前段、第三百六十四條、第二百九
十九條第一項前段、道路交通管理處罰條例第八十六條第一項、刑法第二百七十六條
第一項、第二百八十四條第一項、第五十五條、第七十四條第一款，罰金罰鍰提高標
準條例第一條前段，判決如主文。
本案經檢察官錢漢良到庭執行職務。
中    華    民    國    八十九    年        十一      月     二十九     日
                            台灣高等法院刑事第六庭
                                審判長法  官  陳  春  秋
                                      法  官  黃  賽  月
                                      法  官  高  明  哲
右正本證明與原本無異。
不得上訴。
    書記官  李  垂  福
中    華    民    國    八十九    年        十一      月    二十九      日
附錄：本案論罪科刑法條全文
刑法第二百七十六條：
因過失致人於死者，處二年以下有期徒刑、拘役或二千元（現已提高十倍為二萬元）
以下罰金。
從事業務之人，因業務上之過失犯前項之罪者，處五年以下有期徒刑或拘役得併科三
仟元（現已提高十倍為三萬元）以下罰金。
刑法第二百八十四條：
因過失傷害人者，處六月以下有期徒刑、拘役或五百元以下罰金。致重傷者，處一年
以下有期徒刑、拘役或五百元下罰金。
從事業務之人，因業務之過失傷害人者，處一年以下有期徒刑、拘役或一千元以下罰
金。致重傷者，處三年以下有期徒刑、拘役或二千元以下罰金。


司法院資訊處製作；財團法人民間司法改革基金會備份。
